臺灣士林地方法院民事判決
111年度訴字第257號
原      告  永豐商業銀行股份有限公司

法定代理人  曹為實  
訴訟代理人  陳賢華  

被      告  陳姵妤  
            吳段青  
共      同
訴訟代理人  胡毓真律師
上列當事人間請求塗銷所有權移轉登記等事件，本院於民國111
年11月1日言詞辯論終結，判決如下：
    主  文
原告之訴駁回。
訴訟費用由原告負擔。
    事實及理由
壹、程序方面
一、原告之法定代理人已變更為曹為實，有股份有限公司變更登
    記表在卷可稽（見本院卷第390-393頁），並據其具狀聲明
    承受訴訟（見本院卷第384頁，另已出具委任狀，見同卷第3
    64頁），核無不合，先予敘明。
二、按訴狀送達後，原告不得將原訴變更或追加他訴，但請求之
    基礎事實同一者，不在此限，民事訴訟法第255條第1項第2
    款定有明文。查，原告起訴時訴之聲明第一項被告間就如附
    表所示不動產(下稱系爭不動產甲)於民國110年8月2日以贈
    與為原因之債權行為，及110年8月12日所為之所有權移轉登
    記物權行為，均予撤銷；第二項為被告陳姵妤應將系爭不動
    產甲於110年8月12日以贈與為登記原因之所有權移轉登記予
    以塗銷，回復登記為被告吳段青所有(見本院卷第12頁)。後
    於本院追加備位聲明第一項被告間就系爭不動產甲於110年8
    月2日買賣之債權行為及所有權移轉之物權行為應予撤銷；
    第二項為陳姵妤應將系爭不動產甲於110年8月12日所為之所
    有權移轉登記予以塗銷，並回復登記為吳段青所有（見本院
    卷第316、374-375頁），被告不同意上開追加備位聲明（見
    本院卷第375頁），惟核追加之訴與原訴均為移轉系爭不動
    產甲所生之爭議，其基礎事實同一，依前揭說明，應予准許
    。
貳、實體方面
一、原告主張：原告公司為吳段青之債權人，已於111年1月10日
    取得本院110年度司促字第16309號支付命令為執行名義。吳
    段青為系爭不動產甲所有人，陳姵妤則為系爭不動產甲之另
    一共有人（應有部分亦為2分之1，與系爭不動產甲合稱系爭
    不動產)。吳段青竟於110年8月2日將系爭不動產甲贈與陳姵
    妤，並於同年月12日辦理所有權移轉登記，而吳段青積欠原
    告美金269萬4115.7元，現已無其他財產足資清償，已害及
    原告之債權。縱令陳姵妤以支付對價方式取得系爭不動產甲
    ，其已明知上情。爰先位依民法第244條第1項請求撤銷系爭
    不動產甲贈與之債權及物權行為，並依同條第4項規定請求
    塗銷系爭不動產甲所有權移轉登記；如先位不成立，則備位
    依民法第244條第2項規定，請求撤銷系爭不動產甲買賣債權
    及物權行為，並依同條第4項規定請求陳姵妤應塗銷系爭不
    動產甲所有權移轉登記。並先位聲明：㈠被告間就系爭不動
    產甲於110年8月2日以贈與為原因之債權行為，及110年8月1
    2日所為之所有權移轉登記物權行為，均予撤銷；㈡陳姵妤應
    將系爭不動產甲於110年8月12日以贈與為登記原因之所有權
    移轉登記予以塗銷，回復登記為吳段青所有。備位聲明：㈠
    被告間就系爭不動產甲於110年8月2日買賣之債權行為及所
    有權移轉之物權行為應予撤銷；㈡陳姵妤應將系爭不動產甲
    於110年8月12日所為之所有權移轉登記予以塗銷，並回復登
    記為吳段青所有。
二、被告則以：吳段青移轉系爭不動產甲予陳姵妤，係因兩造協
    議離婚，為免財產糾葛，由陳姵妤向訴外元大商業銀行股份
    有限公司(下稱元大銀行)抵押貸款新臺幣(下同)790萬元，
    清償吳段青積欠訴外人臺灣新光商業銀行股份有限公司(下
    稱新光銀行)之抵押貸款711萬9,700元，吳段青始將系爭不
    動產甲所有權移轉予陳姵妤，是陳姵妤為有償取得系爭不動
    產。又陳姵妤代清償吳段青積欠之優先權債務為711萬9,700
    元，而吳段青移轉之系爭不動產甲價值僅約490萬元，代償
    之金額已高於系爭不動產甲價值，難認對於普通債權人有何
    不利之處；另陳姵妤於系爭不動產甲移轉時，並不知悉吳段
    青之財務狀況，亦無從了解吳段青積欠原告等人鉅額貸款，
    故原告主張不足為採等語。並聲明：原告之訴駁回。
三、兩造不爭執事項(見本院卷第378頁)
　㈠吳段青於104年4月9日以系爭不動產甲之應有部分為抵押物（
    含陳姵妤應有部分2分之1），向新光銀行借貸940萬元，嗣
    於110年8月26日清償711萬9,700元完畢（見本院卷第250、3
    08-312頁）。
  ㈡系爭不動產甲於110年8月12日以原因發生日期為110年8月2日
    、登記原因為夫妻贈與，由吳段青將系爭不動產甲移轉登記
    予陳姵妤（見本院卷第158-183頁）。
  ㈢系爭不動產於111年8月24日以債務人及義務人均為陳姵妤、
    債權額864萬元、設定最高限額抵押權予元大銀行，吳段青
    為保證人（見本院卷第114-130頁）。　
四、本院之判斷
　　兩造均同意簡化本件爭點項目(見本院卷第378-379頁)，茲
    分述如下：
　㈠先位聲明
　⒈原告主張依民法第244條第1項請求撤銷系爭不動產甲贈與之
    債權及物權行為，是否有據?
　⑴按債務人所為之無償行為，有害及債權者，債權人得聲請法
    院撤銷之。民法第244條第1項定有明文。所謂無償行為，係
    指無對價之對待給付之行為，其範圍應依債權人撤銷權之目
    的定之(最高法院110年度台上字第1586號民事判決意旨參照
    )。
　⑵經查：
　①吳段青於104年4月9日以系爭不動產甲之應有部分為抵押物（
    含陳姵妤應有部分2分之1），向新光銀行借貸940萬元，嗣
    於110年8月26日清償711萬9,700元完畢(見不爭執事項㈠)，
    且系爭不動產於於設定最高限額抵押權於新光銀行時，係以
    吳段青、訴外人巨盛股份有限公司、新伯爵有限公司為債務
    人，被告2人均為設定義務人，有建物、土地登記謄本可按(
    見本院卷第78-93頁)。
　②系爭不動產甲於110年8月12日以原因發生日期為110年8月2日
    、登記原因為夫妻贈與，由吳段青將系爭不動產甲移轉登記
    予陳姵妤(見不爭執事項㈡)。
　③新光銀行111年5月16日函所附借款契約書(見本院卷第308-31
    1頁)，其上借款人為吳段青，並無保證人。
　④兩造均同意系爭不動產於所有權移轉予陳姵妤時價為981萬45
    0元(見本院卷第300頁)。
　⑤承上，系爭不動產甲雖以贈與為原因，由吳段青將所有權移
    轉登記予陳姵妤，然陳姵妤係以向元大銀行借貸790萬元，
    以清償吳段青對於新光銀行之抵押貸款債務711萬9,700元，
    而陳姵妤固為上開抵押貸款債務之擔保物提供人，然如新光
    銀行實行抵押權拍賣價款後，參以民法第875條之1之規定，
    新光銀行應先就抵押債務人吳段青之系爭不動產甲賣得之價
    金受償，餘款則發還予陳姵妤，亦即以陳姵妤代清償吳段青
    新光銀行抵押債務711萬9,700元，已逾系爭不動產甲之價值
    ，堪認陳姵妤取得系爭不動產價為有對價之對待給付行為，
    原告主張為無償行為，不足為取。
　⑶從而，吳段青移轉系爭不動產甲所有權予陳姵妤既為有償行
    為，而非無償行為，則原告主張依民法第244條第1項請求撤
    銷系爭不動產甲贈與之債權及物權行為，即屬無據。
　⒉原告主張依同條第4項規定請求塗銷系爭不動產所有權移轉登
    記，是否有據?
　  承上理由，吳段青移轉系爭不動產甲所有權予陳姵妤既為有
    償行為，原告已無從依民法第244條第1項規定請求撤銷系爭
    不動產甲贈與之債權及物權行為，自不得依同條第4項規定
    請求塗銷系爭不動產所有權移轉登記。
　㈡備位聲明
　⒈原告主張依民法第244條第2項規定，請求撤銷系爭不動產甲
    買賣債權及物權行為，是否有據?
　⑴按債務人所為之有償行為，於行為時明知有損害於債權人之
    權利者，以受益人於受益時亦知其情事者為限，債權人得聲
    請法院撤銷之。民法第244條第2項定有明文。又按債權人之
    撤銷權，亦名廢罷訴權，乃債權人對於債務人所為有害債權
    之行為，得請求法院撤銷之權利，與債權人之代位權同為保
    護債權人債權所設之制度。蓋債權並非直接支配債務人財產
    之權利，債權人僅得請求債務人給付，在未設特別擔保情形
    下，債務人財產為其全體債權人之總擔保。故為保護無特別
    擔保之一般債權人，乃規定債務人在債之關係成立後，以詐
    害行為減少其財產致害及債權時，使債權人得在一定條件下
    ，請求法院撤銷其行為，以回復債務人之財產，而維持其共
    同擔保之資力。
　⑵查：
　①吳段青移轉系爭不動產甲所有權予吳姵妤之行為為有對價之
    對待給付行為，屬有償行為，理由已認定如前四㈠⒈⑵所述。
　②吳段青於104年4月9日以系爭不動產甲之應有部分為抵押物（
    含陳姵妤應有部分2分之1），向新光銀行借貸940萬元，嗣
    於110年8月26日清償711萬9,700元完畢(見不爭執事項㈠)，
    且如上所述，系爭不動產係擔保吳段青、巨盛股份有限公司
    、新伯爵有限公司之債務，而依新光銀行111年5月16日函文
    所附借款契約書、抵押權塗銷同意書及繳款紀錄查詢(見本
    院卷第311-312頁)，可知吳段青於104年4月9日向新光銀行
    借貸790萬元，嗣於110年8月27日因清償711萬6,152元，因
    而同意塗銷抵押權登記。
　③參以系爭不動產於移轉予陳姵妤時價值為981萬450元，扣除
    吳段青當時積欠之新光銀行金額為711萬6,152元，而陳姵妤
    向元大銀行貸款金額為790萬元，是如扣除吳段青積欠新光
    銀行之抵押貸款金額後，餘款仍歸陳姵妤所有；況系爭不動
    產甲所有權縱使未移轉予陳姵妤，因系爭不動產甲其上有系
    爭抵押權存在，所擔保為新光銀行之債權，而非擔保吳段青
    之全體普通債權人之債權，則陳姵妤代為清償吳段青對新光
    銀行之債權已同時減輕吳段青之債務負擔，難以遽認有害於
    普通債權人之權利。
　⑶至原告主張吳段青於陳姵妤向元大銀行借貸時擔任保證人，
    而有害及債權云云。查，吳段青固為陳姵妤向元大銀行借貸
    790萬元時之保證人，有元大銀行個人金融房屋貸款契約書
    可按(見本院卷第280-295頁)，然吳段青為該借貸關係之保
    證人與其移轉系爭不動產甲所有權予陳姵妤之有償行為係屬
    二不同法律關係，不能以此認定該保證人關係屬系爭不動產
    移轉之有償行為，而得遽此認定為該借貸關係之保證人而危
    害於債權，縱認有亦應撤銷該保證之債權行為。
　⑷另系爭不動產甲係於110年8月12日，以原因發生日期為同年
    月2日移轉登記予陳姵妤，而原告主張吳段青債務履行期屆
    至為110年11月8日到期(見本院卷第299頁）；嗣於110年11
    月24日始向本院聲請核發系爭支付命令，由本院於110年12
    月13日核發，後於110年12月17日送達，並於111年1月10日
    確定，亦有前揭支付命令聲請狀、支付命令及確定證明書可
    佐(見本院卷第72-76頁)；再參以前揭支付命令送達地址為
    為桃園市○○區○○路0000號10樓之4，而陳姵妤與吳段青已於1
    10年9月27日協議離婚，陳姵妤自100年起即設籍在臺中市○○
    區○○路○段000號內，則有個人戶籍資料查詢結果可參(見本
    院卷第104-105頁)，足認系爭不動產甲移轉於吳姵妤時，原
    告對於吳段青之債務尚未確定，且無從推論吳姵妤知悉原告
    聲請核發系爭支付命令之情事，此外，原告並未舉證證明吳
    姵妤於受益時亦知有損害於債權人之權利，是原告主張吳姵
    妤知悉上情，即非可採。
　⑸從而，吳段青移轉系爭不動產甲所有權予陳姵妤雖屬有償行
    為，然並未損害原告之債權，則原告主張依民法第244條第2
    項請求撤銷系爭不動產甲贈與之債權及物權行為，即屬無據
    。
　⒉原告主張依同條第4項規定請求陳姵妤應塗銷系爭不動產甲所
    有權移轉登記，是否有據？
　　承上理由，吳段青移轉系爭不動產甲所有權予陳姵妤雖屬有
    償行為，然並未損害原告之債權，原告已無從依民法第244
    條第2項規定請求撤銷系爭不動產甲贈與之債權及物權行為
    ，自不得依同條第4項規定請求塗銷系爭不動產所有權移轉
    登記。
五、綜上，原告先位依民法第244條第1項請求撤銷系爭不動產甲
    贈與之債權及物權行為，並依同條第4項規定請求塗銷系爭
    不動產甲所有權移轉登記；如先位不成立，則備位依民法第
    244條第2項規定，請求撤銷系爭不動產甲買賣債權及物權行
    為，並依同條第4項規定請求陳姵妤應塗銷系爭不動產甲所
    有權移轉登記，於法均屬無據，為無理由，應予駁回。
六、本件事證已臻明確，兩造其餘之攻擊或防禦方法及所用之證
    據，經本院斟酌後，認為均不足以影響本判決之結果，爰不
    逐一論列，附此敘明。。
七、據上論結，原告之訴為無理由，依民事訴訟法第78條，判決
    如主文。
中　　華　　民　　國　　111 　年　　11　　月　　22　　日
                  民事第三庭  法  官  林玉蕙
以上正本係照原本作成。
如對本判決上訴，應於判決送達後20日內向本院提出上訴狀，若
委任律師提起上訴者，應一併繳納上訴審裁判費，否則本院得不
命補正逕行駁回上訴。
中　　華　　民　　國　　111 　年　　11　　月　　22　　日
                              書記官  林瀚章
附表：
土地 新北市○○區○○段000地號土地(權利範圍200000分之86) 新北市○○區○○段0000地號土地(權利範圍200000分之86) 建物 新北市○○區○○街000巷0號2樓(面積137.82平方公尺、陽台16.67平方公尺，權利範圍2分之1) 新北市○○區○○街000巷00號地下12層(面積5,576.53平方公尺，權利範圍20000分之67)